【裁判字號】    99,交聲,3699
【裁判日期】    991011
【裁判案由】    聲明異議
【裁判全文】
臺灣臺中地方法院交通事件裁定        99年度交聲字第3699號
原處分機關  交通部公路總局臺中區監理所
異  議  人
即受處分人  甲○○
上列受處分人因違反道路交通管理處罰條例案件，對於交通部公
路總局臺中區監理所於民國99年9月29日所為之處分（中監違字
第裁60-GE0000000-0號裁決書），聲明異議，本院裁定如下：
    主    文
原處分關於罰鍰新臺幣參萬肆仟伍佰元及吊扣機車駕駛執照貳拾
肆個月部分均撤銷。
前項罰鍰撤銷部分，甲○○不罰。
甲○○汽車駕駛人駕駛汽車，經測定酒精濃度超過規定標準，禁
考小型車普通駕駛執照貳年。
    理    由
一、原處分旨略以：異議人即受處分人甲○○（下稱受處分人）
    於民國98年1月13日22時37分許，駕駛車牌號碼1672-SH號自
    用小客車，在忠明南路、福人街口處，因「酒後駕車肇事，
    酒測值0.42mg/L」（致人受傷）違規，經臺中市警察局第一
    分局公益派出所員警依違反道路交通管理處罰條例第35條第
    1 項第1款規定，以中市警交字第GE0000000號舉發違反道路
    交通管理事件通知單舉發。本案緩起訴已期滿確定，本所遂
    於99年9月29日依照違規事實以中監違字第裁60-GE0000000-
    1號裁決書處罰鍰新臺幣（下同）34,500元，吊扣機車駕駛
    執照24個月，並應參加道路交通安全講習逾期依裁決書處罰
    主文規定裁處等語。
二、異議意旨略以：依據行政罰法第26條規定，一行為同時觸犯
    刑事法律及違反行政法上義務規定者，依刑事法律處罰之。
    伊經檢察官為緩起訴處分，並已繳納5萬元在案，而監理機
    關另向伊處罰行政罰鍰34,500元，並執行吊扣駕照，實無再
    一事二罰處行政罰之必要，爰聲請撤銷行政罰鍰34,500元，
    以維持公平正義原則；又伊因酒駕案件須被吊扣機車駕照，
    但伊當時是駕駛自小客車違規，請求免予吊扣機車駕照等語
    。
三、受處分人以一事不二罰為由，請求撤銷原處分關於罰鍰部分
    。經查：
（一）按汽車駕駛人，駕駛汽車經測試檢定有酒精濃度超過規定
      標準者，處15,000元以上60,000元以下罰鍰，並當場移置
      保管其車輛及吊扣其駕駛執照1年；因而肇事致人受傷者
      ，並吊扣其駕駛執照2年；汽車駕駛人有飲用酒類後其吐
      氣所含酒精濃度超過每公升0.25毫克以上者，不得駕車；
      汽車駕駛人，因違反本條例及道路交通安全規則之規定，
      受吊扣或吊銷駕駛執照處分時，吊扣或吊銷其持有各級車
      類之駕駛執照，道路交通管理處罰條例第35條第1項第1款
      、第68條、道路交通安全規則第114條第2款與違反道路交
      通管理事件統一裁罰標準表分別定有明文。次按94年2月5
      日公布，95年2月5日施行之行政罰法第26條規定，「一行
      為同時觸犯刑事法律及違反行政法上義務規定者，依刑事
      法律處罰之。但其行為應處以其他種類行政罰或得沒入之
      物而未經法院宣告沒收者，亦得裁處之。前項行為如經不
      起訴處分或為無罪、免訴、不受理、不付審理之裁判確定
      者，得依違反行政法上義務規定裁處之。」即所謂一事不
      二罰原則，探究其立法目的，無非以一行為同時觸犯刑事
      法律及違反行政法上義務規定時，由於刑罰與行政罰同屬
      不法行為之制裁，而刑罰之懲罰作用較強，依刑事法律處
      罰即足資警惕，實無一事二罰再處行政罰之必要，但罰鍰
      以外之沒入或其他種類行政罰，因兼具維護公共秩序之作
      用，為達行政目的，行政機關仍得併予裁處。而緩起訴處
      分並附條件為捐款命令乃刑事處分，行政機關即不得對同
      一行為再課以行政罰鍰（臺灣高等法院暨所屬法院96年法
      律座談會刑事類提案第36號研討結果參照）。
（二）受處分人甲○○於上開時、地，駕駛前揭自用小客車，因
      「酒後駕車肇事，酒測值0.42mg/L」（致人受傷）違規，
      經臺中市警察局第一分局公益派出所員警依違反道路交通
      管理處罰條例第35條第1項第1款規定，以中市警交字第GE
      0000000號舉發違反道路交通管理事件通知單舉發等事實
      ，為受處分人所自承，且有舉發違反道路交通管理事件通
      知單影本1紙在卷可憑。本件受處分人上開酒後駕車除構
      成道路交通管理處罰條例第35條第1項第1款之交通違規事
      由外，亦已合於刑法第185條之3服用酒類不能安全駕駛動
      力交通工具而駕駛罪之構成要件，經臺灣臺中地方法院檢
      察署檢察官於98年4月10日以98年度偵字第6993號為緩起
      訴處分，緩起訴期間為1年，受處分人應財團法人犯罪被
      害人保護協會臺中分會支付5萬元等情，有臺灣臺中地方
      法院檢察署98年度偵字第6993號緩起訴處分書及遠東國際
      商業銀行匯款申請書收執聯等影本各1紙附卷可稽。基上
      所述，受處分人前揭酒醉駕車之一行為，同時觸犯刑事法
      律及違反行政法上義務規定，其刑事案件部分既經檢察官
      為緩起訴處分且命其向財團法人犯罪被害人保護協會臺中
      分會支付5萬元確定在案，揆諸前開說明，受處分人既已
      依刑事法律處罰之，基於一事不二罰原則，原處分機關自
      不得對同一行為再裁處罰鍰，是原處分機關就此未予詳查
      ，據予裁罰，容有不合。
四、受處分人酒後駕駛自小客車違規，原處分機關卻吊扣其普通
    重型機器腳踏車駕駛執照，請求撤銷原處分關於吊扣駕照部
    分。經查：
（一）道路交通管理處罰條例第68條業於94年12月14日修正，並
      自95年3月1日施行，修正前之道路交通管理處罰條例第68
      條規定：「汽車駕駛人，因違反本條例及道路交通安全規
      則之規定，受吊扣或吊銷駕駛執照處分時，吊扣或吊銷其
      持有各級車類之駕駛執照。」，其立法意旨在於違規行為
      對道路交通秩序之維持及道路交通安全已生較大之影響，
      故規定吊扣或吊銷其持有各級車類之駕駛執照，以限制其
      繼續駕車行駛道路之權利，其係屬駕駛行為之限制，並不
      因所持駕駛執照種類不同而有所差異。而修正後之道路交
      通管理處罰條例第68條規定：「汽車駕駛人，因違反本條
      例及道路交通安全規則之規定，受吊銷駕駛執照處分時，
      吊銷其持有各級車類之駕駛執照。」，其立法理由略以：
      「原條文將違法或違規駕駛人所持有各級車類之駕駛執照
      一併吊扣或吊銷，失之過酷，影響人民工作及生活甚鉅，
      爰修正之」等語。故依修正後道路交通管理處罰條例第68
      條之規定，受吊扣駕駛執照處分，不再吊扣其持有各級車
      類之駕駛執照，僅於受吊銷駕駛執照處分時，始吊銷其持
      有各級車類之駕駛執照，而限縮修正前條文之適用範圍，
      即受吊扣駕駛執照處分，不在本條規定適用之列。是依上
      開規定受吊銷駕照處分者，仍維持吊銷其持有各級車類之
      駕駛執照，至於受吊扣駕照處分者，則僅吊扣其違法或違
      規當時所駕駛車輛之駕駛執照，不再吊扣其持有各級車類
      之駕駛執照，其理甚明（臺灣高等法院臺中分院96年度交
      抗字第136號、第648號、97年度交抗字第632號裁定意旨
      參照）。再按道路交通管理處罰條例第68條又於99年5月
      5日修正，並自99年9月1日施行，而修正後之道路交通管
      理處罰條例第68條增定第2項規定：「領有汽車駕駛執照
      之汽車駕駛人，除駕駛聯結車、大客車、大貨車外之非其
      駕駛執照種類之車輛，違反本條例及道路交通安全規則之
      規定，應受吊扣駕駛執照情形時，無因而肇事致人受傷或
      重傷者，計違規點數5點，但一年內違規點數共達6點以上
      或再次應受吊扣駕駛執照情形者，併依原違反本條例應受
      吊扣駕駛執照處分規定，吊扣其駕駛執照」，其立法理由
      略以：「鑒於本條例前已修正刪除受吊扣駕駛執照處分，
      吊扣各級駕駛執照之規定，為利明確汽車駕駛人駕駛非其
      駕駛執照種類之車輛，違反應受吊扣駕駛執照之處分處理
      ，並在兼顧本條例立法意旨下，增訂第二項得緩即予吊扣
      而採計違規點數及駕駛人仍無改正仍再犯違規之應併原吊
      扣處罰之規定」，益徵諸汽車駕駛人違規駕駛而受吊扣駕
      駛執照處分時，僅得吊扣違規當時所駕駛車輛之駕駛執照
      ，不得再擴大適用而吊扣其持有之各級車類之駕駛執照，
      至為顯明。
（二）本件受處分人甲○○未持有小型車普通駕駛執照，於上揭
      時、地駕駛上開自用小客車，因酒後駕車之違規，為警舉
      發等事實，已如前述，並有受處分人之駕照基本資料1紙
      在卷可憑。又本件受處分人上開違規行為係發生於98年1
      月13日，裁處於99年9月29日，自應依修正後之道路交通
      管理處罰條例第68條裁處，又受處分人酒駕應受吊扣駕照
      處分並因而肇事致人受傷，不符合修正後第2項記違規點
      數5點而緩即予吊扣之情形，仍應即予裁處吊扣駕駛執照
      。而依前開說明，修正後道路交通管理處罰條例第68條之
      規定，既將「吊扣」等字刪除，是受處分人受吊扣駕駛執
      照處分時，自不得再吊扣其持有各級車類之駕駛執照，故
      原處分機關於作成吊扣駕駛執照處分時，應就行為人所應
      吊扣之駕駛執照種類予以限定，始符合依法行政原則。而
      受處分人為本件違規行為時，係駕駛自用小客車（屬普通
      小型車），揆諸前開說明，其依法所受之處分應為限制其
      駕駛普通小型車之權利，即應吊扣其小型車普通駕駛執照
      ，自不能越級限制其駕駛普通重型機車之權利。
（三）綜上所述，受處分人之小型車普通駕駛執照經逕行註銷在
      案，且其所考領之普通重型機器腳踏車駕駛執照，依法亦
      無駕駛普通小型車之權限，從而，原處分機關認定應依道
      路交通管理處罰條例第35條第1項第1款裁處受處分人吊扣
      機車駕駛執照24個月之裁罰，與現行道路交通管理處罰條
      例第68條規定不合，自不得吊扣其現尚有效之機車駕駛執
      照。受處分人依法所受之處分既應為限制其駕駛普通小型
      車之權利，亦即應吊扣其普通小型車之駕駛執照為是，然
      受處分人之普通小型車駕照已經註銷，已如前述，而就無
      駕駛執照者應受吊扣駕駛執照處分之情形，道路交通管理
      處罰條例第67條第6項業已規定：「在所規定最長吊扣期
      間內，不得考領駕駛執照」之處理方式，故不得因違規人
      並無小型車普通駕駛執照，即任意吊扣其他種類車輛之駕
      照，而應依法禁止其在此期間內（2年內）考領小型車普
      通駕照，即可達成原本預定之法律效果，原處分機關未審
      酌及此，逕為裁罰，即難認為允當。故本件受處分人此部
      分之異議為有理由，爰撤銷原處分關於吊扣機車駕照24個
      月部分之裁處，並為禁考小型車普通駕駛執照2年之諭知
      。至原處分機關另裁處受處分人施以道安講習部分，聲明
      異議意旨並未指摘及此，本院即無由就道安講習部分處分
      併予審酌，附此敘明。
五、綜上所述，原處分關於「罰鍰」及「吊扣駕駛執照」之行政
    裁罰，均有未洽，受處分人就此部分聲明異議，為有理由，
    應由本院將上開處分均予撤銷，並分別為不罰及另為處罰之
    諭知，以資適法。至原處分機關另裁處受處分人施以「道路
    交通安全講習」部分，於法並無不合，且依受處分人聲明異
    議意旨，亦僅就原處分機關所處罰鍰及吊扣普通重型機器腳
    踏車駕駛執照部分請求撤銷，此部分之處分自非屬本院應予
    審究之範圍，併此敘明。
據上論斷，應依道路交通管理處罰條例第87條第2項，道路交通
案件處理辦法第20條前段，裁定如主文。
中    華    民    國    99    年    10    月    11    日
                              交通法庭法  官  劉國賓
以上正本證明與原本無異
如不服本裁定應於送達後5日內向本院提出抗告狀
                                      書記官  張隆成
中    華    民    國    99    年    10    月    11    日

司法院資訊處製作；財團法人民間司法改革基金會備份。
